臺灣花蓮地方法院民事判決　　　　　　　 95年度訴字第360號
原　　　告　偉電工程有限公司
法定代理人　甲○○
原　　　告　陳勳潛即旭基企業社
上列二人共同
訴訟代理人　林武順律師
被　　　告　東新營造有限公司
　　　　　　　　　　　設花蓮市.
法定代理人　丙○○　　住同上
訴訟代理人　王政琬律師
上列當事人間給付工程款事件，本院於96年11月20日言詞辯論終
結，判決如下：
    主  文
原告之訴駁回。
訴訟費用由原告負擔。
    事實及理由
一、原告起訴主張：
  (一)被告承包「宜191線2k+400-3k+400管路代辦工程」（以下簡
    稱系爭工程），工程款以發包單位結算金額為準，嗣該工程
    經中華電信北區分公司宜蘭區營運處於94年6月30日驗收合
    格、台灣電力公司宜蘭區營業處於94年7月4日驗收合格，台
    灣省自來水股份有限公司第八區管理處於94 年9月12日驗收
    合格，結算金額分別為新台幣（下同）2,913,113元、6,303
    ,707 元、1,512,272元。
  (二)原告偉電工程有限公司（以下簡稱偉電公司）承作該工程台
    灣電力公司宜闌區營業處部分，價款為3,282,893元；原告
    陳勳潛即旭基企業社承攬該工程中華電信北區分公司宜蘭區
    營運處部分，價款為2,913,113元、台灣電力公司宜蘭區營
    業處部分，價款3,020,814元、台灣省自來水股份有限公司
    第八區管理處部分，價款為1,512,272元，合計7,466,199元
    。查該工程於93年1月6日陸續開工，原告偉電公司共領得2,
    555,235元，原告陳勳潛即旭基企業社則領得5,056,259元。
    原告偉電公司尚未領取款項為727,658元（原告原起訴請求8
    25,316元，嗣經減縮），原告陳勳潛即旭基企業社尚未領取
    款項為2,389,940元（原告原起訴請求2,992,462元，嗣經減
    縮），迭經原告催討，被告均稱尾款已由工地負責人乙○○
    領取，拒不給付，爰依據承攬契約之法律關係，聲明：被告
    應給付原告上開金額及遲延利息，訴訟費用由被告負擔。
  (三)對被告抗辯之陳述：
  被告承攬系爭工程，係以乙○○為工地負責人，依台灣電力
    股份有限公司工程採購承攬契約第12條第6項、中華電信股
    份有限公司台灣北區電信分公司宜蘭營運處工程契約第10條
    第2款、台灣省自來水股份有限公司工程契約第9條第1項規
    定全權代表被告，故乙○○為被告之債務履行輔助人，被告
    應就其行為負同一責任。
  系爭工程係由被告向各業主承包，依被告提出之台灣電力股
    份有限公司工程採購承攬契約第12條第1項、3項、中華電信
    股份有限公司台灣北區電信分公司宜蘭營運處工程契約第8
    條第2款、台灣省自來水股份有限公司工程契約第9條第14點
    規定，被告應自行履約不得轉包。詎被告違約擅自將系爭工
    程轉包予乙○○，自不得據以免責。至於被告已付或溢付款
    項予乙○○，則屬其等內部關係，亦不能免除被告應付款予
    原告之責。
  原告係以被告為締契之對象，並非以乙○○為契約對象，且
    原告簽發之統一發票係交予被告，而被告為支付工程款，亦
    直接填載禁止背書轉讓之支票交予原告，並非由被告付款予
    乙○○後，再由乙○○付款予原告，被告自不得以其與游祥
    約智之內部關係對抗原告，被告自應對原告負擔付款責任。
二、被告則以：
  (一)被告承攬系爭工程後，旋由乙○○次承攬，乙○○再轉由原
    告承攬。被告與乙○○約定，統一發票應交給被告核銷，被
    告再把工程款交予乙○○，被告僅與乙○○間有承攬關存在
    ，與原告間並未存有承攬關係。
  (二)實務上次承攬人要求再承攬人逕以原始承攬人為買受人而簽
    發統一發票，作為再承攬人向次承攬人領取工程款之憑證（
    即俗稱之跳開發票），並無從認定再承攬人與原始承攬人間
    存有承攬關係。故原告簽發之統一發票抬頭雖記載為被告，
    但被告簽發之支票係先交予乙○○，再轉交予原告，均難認
    定原告與被告間存有承攬關係。
  (三)乙○○於系爭工程施工期間，曾加入被告公司之勞保，但並
    非被告公司之勞工。另被告已給付原告旭基企業社工程款共
    5,762,300元，給付原告偉電公司工程款共630,000元。又原
    告已給付乙○○之款項共12,700,619元，而以現金匯入乙○
    ○帳戶部分共有4,828,205元。並聲明；原告之訴駁回，訴
    訟費用由原告負擔。
三、本件行集中審理，兩造協議爭點限縮如下：
  (一)兩造不爭執之事實：
  被告承包系爭工程，工程款以發包單位結算金額為準，嗣該
    工程經中華電信北區分公司宜蘭區營運處於94年6月30日驗
    收合格、台灣電力公司宜蘭區營業處於94年7月4日驗收合格
    ，台灣省自來水股份有限公司第八區管理處於94年9月12 日
    驗收合格，結算金額分別為2,913,113元、6,303,707元、1,
    512,272元。
  原告偉電公司、旭基企業社即陳勳潛與被告間，並未簽訂系
    爭工程之書面承攬契約。
  原告偉電公司尚未領取之系爭工程尾款為727,650元，原告
    旭基企業社尚未領取之系爭工程尾款為2,389,940元。
  被告於93年1月10日，就系爭工程與訴外人乙○○訂立「工
    程合約書」，約定系爭工程由乙○○承包。
  原告有施作系爭工程，並開立抬頭為被告之系爭工程發票。
  訴外人乙○○於系爭工程施作期間其勞健保之投保單位為被
    告公司。
  訴外人乙○○在工程施工期間有申報領取被告公司之薪資。
  (二)兩造爭執之重點：
  兩造有無成立系爭工程承攬契約之合意？何人與原告接洽承
    攬系爭工程？訴外人乙○○是否為被告之代理人或使用人？
    （應由原告舉證）
  系爭工程尾款是否已由訴外人乙○○領取？（應由被告舉證
    ）
四、本院之判斷：
  (一)系爭工程係由被告向台灣電力股份有限公司、中華電信股份
    有限公司台灣北區電信分公司宜蘭營運處、台灣省自來水股
    份有限公司，分別簽訂工程採購承攬契約或工程契約後，再
    與訴外人乙○○簽訂工程合約書，將系爭工程轉包予原告，
    被告與原告間並未訂有書面之承攬契約。雖依「台灣電力股
    份有限公司工程採購承攬契約」第12條第1項、第3項（本院
    卷(一)第140頁）、「中華電信股份有限公司台灣北區電信分
    公司宜蘭營運處工程契約」第8條第2款（本院卷(一)第159頁
    ）、「台灣省自來水股份有限公司工程契約」第9條第14 點
    （本院卷(一)第193頁），被告與各業主間，就系爭工程所簽
    訂之採購承攬契約，已有不得轉包或分包之約定，而被告仍
    於93年1月10日，將系爭工程與訴外人乙○○簽訂「工程合
    約書」，約定系爭工程由乙○○承包（本院卷(一)第108頁）
    ，惟此係被告公司是否違約，應否對業主負違約責任問題，
    尚與原告無關，且被告公司與乙○○間，就系爭工程既訂有
    工程合約書，乙○○即為系爭工程之次承攬人，並非擔任系
    爭工程之工地負責人。另被告公司亦曾給付乙○○12,700,6
    19元，而以現金匯入乙○○帳戶內之金額為4,828,205元等
    情，亦據證人乙○○到庭證述明確（本院卷(二)第6、50-56頁
    ），乙○○既受領該等鉅之款項，益證其確為系爭工程之次
    承攬人。
  (二)原告另以所簽發之統一發票係交予被告，而被告為支付工程
    款，亦直接填載禁止背書轉讓之支票交予原告，並非由被告
    付款予乙○○後，再由乙○○付款予原告等語，主張乙○○
    僅為被告公司之履行補助人。然查，證人乙○○到庭結稱：
    「（提示本院卷(一)第108頁工程合約書、96年6月1日被告庭
    呈之乙○○領款明細）合約書是你所簽？）合約書及領款明
    細上『乙○○』的簽名都是我簽的。我跟被告簽工程合約書
    是因為該案是專業性工程，我簽一些分包來做，都是我自己
    要做的。後來這些工程還有在分包或轉包出去，轉給旭基企
    業社的陳勳潛，我沒有再轉給其他人。」、「（你把工程轉
    包出去有無在簽立合約？）沒有，因為工程都是屬於實作實
    算，而且當時物價波動，報價跟實作的價格差異很大，所以
    沒有簽立合約。旭基企業社的陳勳潛是我去跟他接洽，而且
    很早就認識陳勳潛。我跟陳勳潛談的時候是以我自己的名義
    去洽談。我並沒有找原告偉電工程公司談系爭工程。」、「
    （作工程期間，原告領工程款是跟誰領？）跟我領，用發票
    憑證交付與我，我再轉交給被告公司，被告公司再把錢交給
    我，由我這邊轉交支付。」（本院卷(二)第5-6頁），足見原
    告係與訴外人乙○○約定承攬，而跳開發票即次承攬人要求
    再承攬人逕以原始承攬人為買受人而簽發統一發票，作為再
    承攬人向次承攬人領取工程款之憑證，原承攬人亦因收受統
    一發票而以再承攬人為受款人簽發支票，此為工程實務上慣
    見逃漏稅捐之方式，屬乙○○是否構成逃漏稅捐之刑罰問題
    ，無從因此現象即認定再承攬人與原承攬人間，存有承攬契
    約。此外，原告復未能舉證證明與被告公司間確有簽訂承攬
    契約之合意，所為主張自不足採信。
  (三)至於乙○○於系爭工程施作期間以被告公司為投保單位參加
    勞保，並申報領取被告公司之薪資等情，雖經證人乙○○證
    述明確（本院卷(二)第6、10頁），且有勞工保險被保險人投
    保資料表在卷可依（本院卷(二)第59、62頁），固與承攬契約
    性質不符，然以被告公司為投保單位，係包括乙○○及原告
    陳勳潛在內之全體施工人員，有勞工保險卡多紙在卷可稽（
    本院卷(二)第33-46頁），顯見乙○○等人純係因為施作工程
    需要，而借用被告公司名義加保，尚難認為屬於被告公司之
    勞工。另被告公司自承乙○○於工程施工期間，有申報領取
    被告公司之薪資等情（本院卷(二)第11頁），然如前所述，乙
    ○○自被告公司受領之款項極大，依據經驗法則判斷，該等
    金額應非薪資，縱乙○○另曾從被告公司領取薪資，仍難憑
    此認定其為被告公司之勞工。
  (四)綜上所述，與原告簽訂承攬契約者為訴外人乙○○，並非被
    告公司，而乙○○復與被告公司簽訂工程合約書，承包系爭
    工程，且確曾由被告公司處受領鉅額工程款，縱乙○○於系
    爭工程施工期間以被告公司名義加保，並領受薪資，無礙其
    為次承攬人之地位，即難認為乙○○就系爭工程契約之履行
    ，為被告公司之代理人或使用人。從而，原告主張訴外人乙
    ○○為被告公司履行系爭工程之代理人或使用人，被告公司
    應就其行為負同一責任，請求被告公司給付工程款，為無理
    由，應予駁回。
五、結論：原告之訴為無理由，依民事訴訟法第78條、第85 條
    第1項，判決如主文。
中　　華　　民　　國　　96　　年　　12　　月　　7　　日
  　　　　　　　  臺灣花蓮地方法院民事庭
                      法      官  湯文章
上列為正本係照原本作成。
如不服本判決，應於送達後20日內，向本院提出上訴狀並表明上
訴理由，如於本判決宣示後送達前提起上訴者，應於判決送達後
20日內補提上訴理由書(須附繕本)。
中　　華　　民　　國　　96　　年　　12　　月　　7　　日
　　　　　　　　　　  法院書記官　黃倪濱
